【裁判字號】    96,審易,419
【裁判日期】    970114
【裁判案由】    毒品危害防制條例
【裁判全文】
臺灣桃園地方法院刑事判決             96年度審易字第419號
公  訴  人  臺灣桃園地方法院檢察署檢察官
被      告  甲○○
上列被告因毒品危害防制條例案件，經檢察官提起公訴（96年度
毒偵字第3154號），本院判決如下：
    主  文
本件公訴不受理。
    理  由
一、本件公訴意旨略以：被告甲○○前因施用毒品案件，經觀察
    、勒戒後，認無繼續施用傾向，於民國87年10月19日釋放，
    經本署檢察官以87年度偵字第14788 號為不起訴處分確定；
    又於88年間，因施用毒品案件，再經觀察、勒戒後，認無繼
    續施用傾向，於88年11月11日釋放，並經本署檢察官於88年
    11月14日以88年度毒偵字第801 號不起訴處分確定。詎仍不
    知悔改，基於施用毒品之犯意，於96年6 月5 日晚上8 時許
    ，在桃園縣龍潭鄉○○村○○街38巷5 號住處，施用第二級
    毒品安非他命1 次。嗣為警於同日晚上10時10分許，在桃園
    縣龍潭鄉○○街17號前查獲，並扣得第二級毒品安非他命1
    包（毛重0.5 公克），因認被告所為，係涉犯毒品危害防制
    條例第10條第2 項之施用第二級毒品罪嫌等語。
二、按起訴之程序違背規定者，應諭知不受理之判決，並得不經
    言詞辯論為之，刑事訴訟法第303 條第1 款、第307 條分別
    定有明文。次按毒品危害防制條例第20條、第23條於92年7
    月9 日修正公布，自93年1 月9 日施行，自立法意旨言，其
    修正理由主要係認觀察、勒戒或強制戒治執行完畢後，5 年
    後再犯施用毒品者，顯見前所實施之觀察、勒戒或強制戒治
    已足以遮斷其施用毒品之癮，為期自新及協助其斷除毒癮，
    對此5 年後再犯者仍適用初犯之規定，即先經觀察、勒戒、
    強制戒治之程序，且為配合簡化施用毒品犯之刑事處遇程序
    ，並鑑於經觀察、勒戒或強制戒治執行完畢釋放後，5 年內
    再犯者，其再犯率甚高，原據以實施之觀察、勒戒及強制戒
    治既已無法收其實效，自應施以刑事處遇。詳言之，倘施用
    毒品者係前經觀察、勒戒或強制戒治等治療程序執行完畢，
    5 年後，始再施用毒品之「初犯」，因認前所執行之觀察、
    勒戒或強制戒治足收戒除毒癮之效，自應重新先經觀察、勒
    戒或強制戒治等治療程序，並於治療程序執行完畢後由檢察
    官直接為不起訴處分，毋庸對之追訴處罰。反觀，如5 年內
    「再犯」之情形，因其先前所為治療程序顯未能收戒除毒癮
    之實效，且考量施用毒品者之再犯率偏高，乃簡化其刑事處
    遇程序，而對之直接追訴處罰，不再施以保安處分之治療程
    序，是現行毒品危害防制條例所採「初犯」與「再犯」之界
    分，乃側重於觀察、勒戒或強制戒治等治療程序是否確實收
    其成效。因之，對於所謂「初犯」與「再犯」之區別，除應
    視其是否於觀察、勒戒或強制戒治執行完畢釋放後，5 年後
    再犯者外，尚應兼顧其前次所施予觀察、勒戒、強制戒治程
    序之成效以資判斷，如此方能貫徹現行毒品危害防制條例之
    修正立法意旨。自文義解釋言，法律條文之解釋，通常皆由
    條文之文字意義著手，如文義解釋已極為明確，足以探求立
    法者之意思，即無庸另作論理解釋，是對於現行毒品危害防
    制條例第20條第3 項規定「觀察、勒戒或強制戒治執行完畢
    後，5 年後再犯」之解釋，自應限於該施用毒品之行為人於
    觀察、勒戒或強制戒治執行完畢後，5 年後再犯施用毒品罪
    犯行始足當之。自實務見解言，關於「初犯」、「5 年內再
    犯」及「5 年後再犯」，其5 年期間之計算，係指相鄰之前
    後二次施用毒品時間之間隔而言，非可飛躍自初次起算其5
    年期間，此有最高法院95年度台非字第65號判決可資參照。
    是以被告如「第3 次（或3 次以上）再犯第10條之罪」，係
    在前次施用毒品經觀察、勒戒或強制戒治執行完畢釋放之5
    年後者，即應認係經觀察、勒戒或強制戒治執行完畢後「5
    年後再犯」，而應適用毒品危害防制條例第20條第3 項再予
    適用初犯之規定，重行觀察、勒戒等程序，殊不可飛躍自初
    次起算其5 年期間，而置嗣後復曾踐行之觀察、勒戒或強制
    戒治程序於不顧。……施用第一、二級毒品者，除曾經觀察
    、勒戒或強制戒治執行完畢後5 年內再犯之情形外，均仍得
    適用以保安處分代替刑事訴追程序之規定，並不限於初犯施
    用毒品者。倘初犯施用毒品罪後，雖於5 年內第2 次再犯，
    然因時值毒品危害防制條例修正之前，且經觀察、勒戒結果
    ，未有繼續施用傾向，乃依修正前舊法規定，為不起訴處分
    或不付審理之裁定；或雖有繼續施用毒品之傾向，乃裁定送
    強制戒治，並依法訴追，其強制戒治亦經執行完畢。而嗣於
    該條例修正公布並施行後，始第3 次（或第3 次以上）再犯
    ，且其行為時距第2 次再犯，經觀察、勒戒或強制戒治執行
    完畢釋放時之間隔已滿5 年者，依其第2 次再犯經保安處分
    執行完畢釋放後5 年內未曾再犯之情形以觀，核與初犯經保
    安處分執行完畢釋放後「5 年內再犯」者，其再犯率高，原
    實施之觀察、勒戒及強制戒治已無法收其實效之情形則迥不
    相侔，而與「5 年後再犯」者，已收5 年遮斷效果之情形相
    同；本於上開對具治療成效之病患性毒品犯，期能藉由強制
    治療之保安處分戒除其身、心癮之立法本旨，自應認與「5
    年後再犯」之情形相同，仍適用以保安處分代替刑事訴追之
    規定（最高法院96年度台非字第123 號、96年度台非字第20
    1 號判決意旨參照）。
三、經查，本件被告甲○○前因施用毒品案件，經本院裁定送觀
    察、勒戒後，因認無繼續施用毒品之傾向，於87年10月19日
    執行完畢，並經臺灣桃園地方法院檢察署檢察官以87年度偵
    字第14788 號不起訴處分確定；於88年間又因施用毒品案件
    ，經本院裁定送觀察、勒戒後，因認無繼續施用毒品之傾向
    ，於88年11月11日執行完畢，該次施用毒品犯行並經臺灣桃
    園地方法院檢察署檢察官以88年度毒偵字第801 號不起訴處
    分確定等情，有臺灣高等法院被告前案紀錄表一份在卷可按
    。是揆諸上開說明，被告自前次觀察、勒戒即88年11月11日
    起算5 年內，未曾再犯施用毒品之罪者，即應適用毒品危害
    防制條例第20條第3 項再予適用初犯之規定，重行觀察、勒
    戒等程序。而本件被告雖曾於95年8 月10日凌晨0 時20分許
    、同年12月9 日下午3 時15分許為警查獲前某刻及96年1 月
    7 日上午10時許，因分別施用第二級毒品甲基安非他命案件
    ，經本院以96年度易字第317 號刑事判決（以下簡稱前案）
    ，分別判處有期徒刑各5 月，並定其應執行刑為應執行有期
    徒刑1 年確定，然被告於前案所犯施用毒品犯行距其於88年
    間因犯施用毒品犯行，經裁定送觀察、勒戒執行完畢之時間
    （即88年11月11日），已逾5 年，且其間未曾再犯，此有臺
    灣高等法院被告前案紀錄表及96年度易字第317 號刑事判決
    在卷可稽，足認被告於88年間因犯施用毒品犯行所實施之觀
    察、勒戒已足以遮斷其施用毒品之毒癮，從而依其88年間因
    犯施用毒品犯行經保安處分執行完畢釋放後5 年內未曾再犯
    之情形以觀，核與「5 年後再犯」者，已收5 年遮斷效果之
    情形相同，是被告於前案所犯施用毒品犯行，原應由檢察官
    依毒品危害防制條例第20條第3 項、第1 項之規定，聲請法
    院裁定令被告入勒戒處所施以觀察、勒戒始為適法。而本案
    檢察官起訴被告復於96年6 月5 日晚上8 時許，施用第二級
    毒品安非他命之犯行，亦距其前於88年11月11日經觀察、勒
    戒執行完畢時之間隔已滿5 年，且其於前案所犯施用毒品犯
    行，又未依毒品危害防制條例第20條第3 項、第1 項規定，
    聲請法院裁定令被告入勒戒處所施以觀察、勒戒，則本於對
    具治療成效之病患性毒品犯，期能藉由強制治療之保安處分
    戒除其身、心癮之立法本旨，本案應由檢察官依毒品危害防
    制條例第20條第3 項、第1 項之規定，聲請法院裁定令被告
    入勒戒處所施以觀察、勒戒始為適法，不得逕行將被告提起
    公訴。然本件檢察官未依前開規定先聲請法院裁定將被告送
    觀察、勒戒，逕行將被告提起公訴，其起訴程序顯屬違背規
    定，爰不經言詞辯論，逕為不受理之判決。
據上論斷，應依刑事訴訟法第303 條第1 款、第307 條，判決如
主文。
中    華    民    國    97    年    1     月    14    日
                        刑事庭  法  官  曾家貽
以上正本證明與原本無異。
如不服本判決，應於送達後10日內，向本院提出上訴狀。
                                書記官  陳淑瓊
中    華    民    國    97    年    1     月    14    日


司法院資訊處製作；財團法人民間司法改革基金會備份。
